臺灣臺中地方法院民事判決
110年度沙簡字第201號
原      告  台新國際商業銀行股份有限公司

法定代理人  尚瑞強  
訴訟代理人  孫郁榛  
            張智賢  
            吳娟    
            陳怡安  
被      告  黃嘉惠  

            黃清金  
            黃琡惠  
            黃馨湘  
上列當事人間請求撤銷遺產分割登記事件，經本院於民國110年1
1月16日言詞辯論終結，判決如下：
    主      文
原告之訴駁回。
訴訟費用由原告負擔。
    事實及理由
壹、程序方面：　　
    被告黃嘉惠、黃清金、黃琡惠、黃馨湘等4人經合法通知，
    均未於言詞辯論期日到場，核無民事訴訟法第386條各款所
    列情形，爰依原告聲請，由其一造辯論為判決。
貳、實體方面：
一、原告主張：（一）被告黃嘉惠前向原告申辦現金卡及信用卡
    ，自民國94年10月間起即未依約還款，迄今尚積欠新臺幣（
    下同）427,453元（包含現金卡部分297,792元及信用卡部分
    129,661元），且原告已取得本院核發95年度促字第25015號
    支付命令、109年度司促字第13036號支付命令、109年度司
    執字第57760號債權憑證。（二）被告黃嘉惠之母親林否於1
    01年8月10日死亡，及被繼承人林否之配偶黃來進已於100年
    4月間死亡，故被繼承人林否遺留坐落臺中市○○區○○段000地
    號土地（權利範圍全部，重測前地號為北勢坑段北勢坑小段
    372之37號）及其上建號536號即門牌號碼臺中市○○區○○○街0
    0號建物（權利範圍全部，重測前建號為北勢坑段北勢坑小
    段277號，下稱系爭不動產），應由被繼承人林否之其子女
    即被告黃嘉惠、黃清金、黃琡惠、黃馨湘等4人共同繼承。
    詎被告黃嘉惠因積欠上開債務未清償，恐因其繼承系爭不動
    產而遭原告追索，竟與被告黃清金、黃琡惠、黃馨湘等3人
    合意，約定由被告黃清金單獨取得不動產土地，並於101年9
    月14日辦妥分割繼承登記，等同被告黃嘉惠將其應繼承系爭
    不動產之權利（即潛在應繼分），無償移轉予被告黃清金，
    有害及原告之債權，為此爰依民法第244 條第1項、第4項規
    定提起本件訴訟等語。並聲明：（一）被告黃嘉惠、黃清金
    、黃琡惠、黃馨湘就被繼承人林否所遺系爭不動產所為遺產
    分割協議之債權行為及分割繼承登記之物權行為均應予撤銷
    。（二）被告黃清金應將系爭不動產於101年9月14日分割繼
    承登記予以塗銷。
二、被告黃嘉惠、黃清金、黃琡惠、黃馨湘等4人均未於言詞辯
    論期日到場，亦未提出書狀作何聲明或陳述以供本院審酌。
三、本院之判斷：　　
（一）按債務人所為之無償行為，有害及債權者，債權人得聲請
      法院撤銷之；債權人依第1項規定聲請法院撤銷時，得並
      聲請命受益人或轉得人回復原狀。但轉得人於轉得時不知
      有撤銷原因者，不在此限，民法第244條第1項、第4項分
      別定有明文。次按債權人行使民法第244條規定之撤銷權
      ，以債務人之行為有害及債權，為其要件之一。此之所謂
      害及債權，乃指債務人之行為，致積極的減少財產，或消
      極的增加債務，因而使債權不能獲得清償之情形（最高法
      院81年度臺上字第207號民事裁判意旨參照）。復按民法
      第244條所規定之撤銷訴權，僅得訴請撤銷債務人之行為
      ，倘債務人之行為與他人共同為之，亦僅該債務人之行為
      得單獨而分離者，始得訴請撤銷（最高法院82年度臺上字
      第1355號民事裁判意旨參照）。
（二）另按債權人得依民法第244條規定行使撤銷權者，以債務
      人所為非以其人格上之法益為基礎之財產上之行為為限，
      若單純係財產利益之拒絕，如贈與要約之拒絕，第三人承
      擔債務之拒絕，繼承或遺贈之拋棄，自不許債權人撤銷之
      （最高法院69年度台上字第1271號判決意旨參照）。又按
      債權人得依民法第244條規定行使撤銷訴權者，以債務人
      所為非以其人格上之法益為基礎之財產上之行為為限，繼
      承權係以人格上之法益為其基礎，且拋棄之效果，不特不
      承受被繼承人之財產上權利，亦不承受被繼承人財產上之
      義務，故繼承權之拋棄，縱有害及債權，仍不許債權人撤
      銷（參照最高法院73年度第2次民事庭會議決議（一））
      。再按繼承人自繼承開始時，除本法另有規定外，承受被
      繼承人財產上之一切權利、義務；繼承人有數人時，在分
      割遺產前，各繼承人對於遺產全部為公同共有，民法第11
      48條第1項前段、第1151條分別明文規定，此公同共有源
      自繼承法律關係，較諸一般因法律行為成立之公同共有，
      具有濃厚之身分屬性，且衡諸社會生活常情，遺產之分配
      往往考量被繼承人生前意願、繼承人對被繼承人之貢獻（
      有無扶養事實）、家族成員間感情，被繼承人生前已分配
      予各繼承人之財產（贈與歸扣）、承擔祭祀義務等諸多因
      素，始達成遺產分割協議，足見遺產分割與人格法益關連
      性甚高，是以，遺產分割協議及分割繼承登記行為，乃基
      於繼承身分並交雜上述諸多因素關係所為，其內容既需經
      全體繼承人同意，乃多數繼承人之共同行為，債務人縱因
      各種因素對於繼承部分或全部財產利益予以拒絕，此乃屬
      人格自由之表現，應由債務人自行決定。
（三）原告主張：被告黃嘉惠前向原告申辦現金卡及信用卡，自
      94年10月間起即未依約還款，迄今尚積欠427,453元（包
      含現金卡部分297,792元及信用卡部分129,661元），且原
      告已取得本院核發95年度促字第25015號支付命令、109年
      度司促字第13036號支付命令、109年度司執字第57760號
      債權憑證等情，業據其提出與所述相符之本院109年度司
      促字第13036號支付命令及確定證明書、109年6月3日中院
      麟民執109司執秋字第57760號債權憑證等影本為證（見本
      卷第23至27頁），並經本院依職權調閱95年度促字第2501
      5號、109年度司促字第13036號、109年度司執字第57760
      號等卷宗核閱屬實，自堪信為真實。
（四）原告主張：被告黃嘉惠之母親林否於101年8月10日死亡，
      及被繼承人林否之配偶黃來進已於100年4月間死亡，故被
      繼承人林否之遺產應由其子女即被告黃嘉惠、黃清金、黃
      琡惠、黃馨湘等4人共同繼承等情，業據其提出與所述相
      符之繼承系統表及戶籍謄本為證（見本卷第73至85頁），
      自堪信為真實。
（五）經查：
　　1.被繼承人林否之遺產包含坐落臺中市○○區○○段000地號土
      地（權利範圍全部，重測前地號為北勢坑段北勢坑小段37
      2之37號）及其上建號536號即門牌號碼臺中市○○區○○○街0
      0號建物（權利範圍全部，重測前建號為北勢坑段北勢坑
      小段277號，即系爭不動產）、車牌號碼0000-00號、P9D-
      029號車輛，且被告黃嘉惠、黃清金、黃琡惠、黃馨湘等4
      人於101年9月12日簽署遺產分割協議書（下稱系爭遺產分
      割協議），約定系爭不動產全部分歸被告黃清金單獨取得
      ，並於101年9月14日辦妥分割繼承登記等情，有土地登記
      謄本、地籍異動索引及臺中市清水地政事務所於110年4月
      27日以清地一字第1100004429號函檢送土地登記申請書、
      登記清冊、繼承系統表、遺產分割協議書、戶籍謄本、遺
      產稅免稅證明書等影本在卷可稽（見本院卷第51至57頁、
      第125頁及證物袋），自堪信為真實。
　　2.觀諸系爭遺產分割協議雖記載被告黃嘉惠未分得系爭不動
      產之所有權，然此單純係財產利益之拒絕，且系爭遺產分
      割協議係由被繼承人林否之全體繼承人共同為之，並非僅
      由原告之債務人即被告黃嘉惠一人單獨所為，如無視於遺
      產分割協議係由全體繼承人共同所為具有人格、身分關係
      之意思決定，而過度簡化為單純財產關係，無異侵害繼承
      人間基於身分就遺產所為自主意思決定。再者，繼承權之
      全部拋棄，債權人尚且不得依民法第244條規定行使撤銷
      權，基於舉重以明輕之法理，繼承人基於身分等諸多因素
      關係所為遺產分割協議，於未經證明繼承人係合意共謀侵
      害債權人之債權情形下，亦不應容許債權人依該規定行使
      撤銷權，而本件僅有被告黃嘉惠一人為原告之債務人，若
      系爭遺產分割協議有意損害原告之債權，被告黃琡惠與黃
      馨湘顯無一併放棄繼承系爭不動產之必要，堪認系爭遺產
      分割協議並非以無償方式詐害原告之債權為目的，揆諸前
      揭說明，應無適用民法第244條第1項規定之餘地。
　  3.原告前以被告黃嘉惠向其申辦信用卡，未依約還款，迄至
      95年1月2日結帳日，尚積欠129,661元為由，向本院聲請
      對黃嘉惠核發支付命令，經本院於95年4月13日核發95年
      度促字第25015號支付命令等情，業經本院依職權調閱本
      院95年度促字第25015號聲請卷宗核閱核屬，自堪信為真
      實。及原告前以被告黃嘉惠向其申辦現金卡，自94年9月1
      9日起即未依約還款，尚積欠297,792元為由，向本院聲請
      對黃嘉惠核發支付命令，經本院於109年4月23日核發109
      年度司促字第13036號支付命令等情，業經本院依職權調
      閱本院109年度司促字第13036號聲請卷宗核閱核屬，自堪
      信為真實。綜上，足認原告主張被告黃嘉惠積欠債務乃發
      生於94、95年間，係在被繼承人林否死亡之前，且距離被
      告黃嘉惠、黃清金、黃琡惠、黃馨湘等4人於101年9月12
      日簽署系爭遺產分割協議，亦已逾6年之久。
　　4.參以，債權人貸予款項時，係就債務人本身資力進行評估
      ，不會預就債務人之法定被繼承人資力併予評估，故債權
      人應以債務人個人財產為其信賴基礎，其對債務人之被繼
      承人之期待，難認有保護之必要，因此民法第244條所定
      撤銷權之立法目的，乃在於保全債務人之原有清償能力，
      並非使債務人增加其清償能力。而原告主張被告黃嘉惠積
      欠前揭債務，係於被繼承人林否死亡之前即已發生，足徵
      原告所評估者為被告黃嘉惠本身當時資力，顯無法就將來
      未必獲致之繼承財產予以衡估，則被告黃嘉惠繼承系爭不
      動產之公同共有權利，本不在民法第244條擬為保護之債
      務人清償能力範圍內，自無適用民法第244條第1項規定之
      餘地。
　　5.綜上以析，原告主張依民法第244條第1項、第4項規定，
      請求撤銷被告就被繼承人林否所遺系爭不動產所為遺產分
      割協議之債權行為及分割繼承登記之物權行為，及請求被
      告黃清金應將系爭不動產於101年9月14日分割繼承登記予
      以塗銷，委難可採。
（六）綜上所述，原告主張依民法第244 條第1項、第4項規定，
      請求撤銷被告就被繼承人林否所遺系爭不動產所為遺產分
      割協議之債權行為及分割繼承登記之物權行為，及請求被
      告黃清金應將系爭不動產於101年9月14日分割繼承登記予
      以塗銷，均無理由，應予駁回。
（七）兩造其餘之攻擊防禦方法及未經援用之證據，經本院斟酌
      後，認為均不足以影響本判決之結果，自無逐一詳予論駁
      之必要，併此敘明。　　
四、訴訟費用負擔之依據：民事訴訟法第78條。
中　　華　　民　　國　 110　　年　　12 　 月　　22　　日
                  沙鹿簡易庭  法  官  賴秀雯
以上為正本係照原本作成。
如不服本判決，應於送達後二十日內，向本院提出上訴狀並表明
上訴理由，如於本判決宣示後送達前提起上訴者，應於判決送達
後二十日內補提上訴理由書（須附繕本）。如委任律師提起上訴
者，應一併繳納上訴審裁判費。
中　　華　　民　　國　 110　　年　　12　　月　　22　　日
                              書記官  陳任鈞